【裁判字號】    97,簡上,246
【裁判日期】    971114
【裁判案由】    竊盜等
【裁判全文】
臺灣臺北地方法院刑事判決             97年度簡上字第246號
上  訴  人  臺灣臺北地方法院檢察署檢察官
被      告  甲○○
                    （現另案於臺灣新竹監獄執行中）
選任辯護人  金志雄律師
上列上訴人因被告竊盜等案件不服中華民國97年5月27日本院97
年度簡字第2051號第一審簡易判決（起訴案號：臺灣臺北地方法
院檢察署97年度偵字第7600號）提起上訴，本院管轄之第二審合
議庭判決如下：
    主  文
原判決撤銷。
甲○○竊盜，處拘役拾日，如易科罰金，以新臺幣壹仟元折算壹
日；又傷害人之身體，處拘役拾日，如易科罰金，以新臺幣壹仟
元折算壹日；又毀損他人如附表一所示之物，共肆罪，各處拘役
伍日，如易科罰金，均以新臺幣壹仟元折算壹日；又以加害名譽
之事，恐嚇他人致生危害於安全，處拘役拾日，如易科罰金，以
新臺幣壹仟元折算壹日；又以加害自由之事，恐嚇他人致生危害
於安全，處拘役拾日，如易科罰金，以新臺幣壹仟元折算壹日。
應執行拘役伍拾日，如易科罰金，以新臺幣壹仟元折算壹日。
    事  實
一、甲○○係處於雙極性情感性障礙，躁症或輕躁狀態之患者，
    其情緒控制及現實判斷力，因疾病本身而減損，亦即因其精
    神障礙，致其辨識行為違法或依其辨識而行為之能力，顯著
    減低。其因細故對其前妻乙○○心生不滿，竟基於意圖為自
    己不法所有之犯意，於民國97年1月7日11時許，至臺北縣新
    店市○○路66號地下室，竊取乙○○所有置放於停車場之鐮
    刀乙把。另基於毀損他人財物之犯意，以不明物體破壞乙○○所有車牌號碼DM-1 298 號自小客車前後方擋風玻璃、兩
    側後照鏡、刺破四輪輪胎，破壞乙○○胞弟丙○○所有車牌
    號碼0760-EN號自小客車右前側照後鏡，破壞乙○○弟媳丁○○所有車牌號碼5028 -GX 號自小客車左前側照後鏡，及
    以不明物體割斷丙○○裝設於該地下停車場之監視錄影電線
    ，致令不堪用。丙○○於發現地下室停車場監視訊號斷訊，
    隨即下樓察看，甲○○竟復基於傷害人之身體之犯意，持不
    明重物朝丙○○身體毆打，致使丙○○受有右上臂挫傷、右
    第2掌骨頸部閉鎖性骨折、左手第3、4指之表淺損傷之傷害
    。甲○○又分別基於以加害名譽、自由之事，恐嚇他人之犯
    意，在如附表2所示之時間，以如附表2所示之方式，恐嚇乙○○、丙○○，以此方式使乙○○、丙○○心生畏懼。
二、案經丙○○、乙○○、丁○○訴由臺北縣市政府警察局新店
    分局報告臺灣臺北地方法院檢察署檢察官偵查起訴，經本院
    本院合議庭裁定由受命法官獨任逕以簡易判決處刑。
    理  由
壹、程序部分
一、被告以外之人於偵查中向檢察官所為之陳述，除顯有不可信
    之情況外，得為證據。又證人依法應具結而未具結者，其證
    言不得作為證據，刑事訴訟法第159條之1第2項、第158條之
    3分別定有明文。查證人及告訴人丙○○、丁○○於檢察官
    偵查時所為之證述，雖屬於被告以外之人於審判外之陳述，
    惟檢察官命渠等於證述前加以具結，且其等所為之證述，客
    觀上無顯不可信之情況，證人丙○○、丁○○於檢察官偵查
    時之證述乃具有證據能力。
二、按刑事訴訟法第208條規定：「法院或檢察官得囑託醫院、
    學校或其他相當之機關、團體為鑑定，或審查他人之鑑定，
    並準用第203條至第206條之1規定；其須以言詞報告或說明
    時，得命實施鑑定或審查之人為之。第163條第1項、第166
    條至第167條之7、第202條之規定，於前項由實施鑑定或審
    查之人為言詞報告或說明之情形準用之。」，本案被告於本
    院行準備程序時，當庭表示其患有精神上之疾病，本院乃發
    函請亞東紀念醫院為被告就案發當時之精神狀態而為司法鑑
    定，揆諸上開說明，亞東紀念醫院之陳俊霖醫師根據本院之
    發函所為之鑑定而出具之書面鑑定報告書乃具有證據能力。
三、次按，被告以外之人於審判外之陳述，雖不符前4條之規定
    ，而經當事人於審判程序同意作為證據，法院審酌該言詞陳
    述或書面陳述作成時之情況，認為適當者，亦得為證據。當
    事人、代理人或辯護人於法院調查證據時，知有第159條第1
    項不得為證據之情形，而未於言詞辯論終結前聲明異議者，
    視為有前項之同意。刑事訴訟法第159條之5定有明文。查本
    件本院認定事實所憑之證據，除上開所述外，尚有部分屬傳
    聞證據，惟公訴人、被告及其辯護人於本院審理中，均未爭
    執其證據能力，復未曾於言詞辯論終結前聲明異議，本院審
    酌其作成時之情況，並無違法取證及或其他不可信之情況，
    認以之作為證據為適當，依前揭規定及說明，自得為證據。
貳、實體部分
一、訊據被告甲○○固坦承有於前揭時地竊取告訴人乙○○所有
    置放於停車場之鐮刀乙把，並毀損告訴人丙○○、乙○○、
    丁○○所有之上開財物，及恐嚇告訴人乙○○、丙○○之犯
    行，惟辯稱：伊從96年8月間即精神狀況不穩定，伊沒有傷
    害告訴人丙○○，且當天係告訴人丙○○傷害伊，伊應係正
    當防衛云云。經查：
  (一)上揭事實業據告訴人乙○○、丙○○、丁○○於偵查中指訴
    歷歷，告訴人丙○○、丁○○並於偵查中檢察官訊問時以證
    人身份到庭具結證述綦詳（見臺灣臺北地方法院檢察署《下
    稱臺北地檢署》，97年度偵字7600號卷第40頁至第41頁、第
    56頁），且有現場採證照片22張、鑫運汽車有限公司估價單
    、天主教耕莘醫院診斷書1紙及如附表2編號1、編號2所示之
    電子郵件列印資料、電話譯文等件（見同上偵查卷第21頁至
    第33頁、第61頁至第64頁、第78頁、第86頁）在卷可佐，洵
    堪認定，是被告辯稱伊未傷害告訴人丙○○云云，已屬無據
    。
  (二)至被告雖辯稱：當天係告訴人丙○○傷害伊，伊應係正當防
    衛云云。惟按刑法上正當防衛之防衛行為須具有「必要性」
    ，亦即其防衛之反擊行為，須出於必要，如為防衛自己或他
    人之權利，該項反擊行為顯然欠缺必要性，非不可排除，即
    不能成立正當防衛，以阻卻違法；亦即，縱令一方先行出手
    ，還擊之一方，在客觀上苟非單純對於現在不法之侵害為必
    要排除之反擊行為，因其本即有傷害之犯意存在，自無主張
    防衛權之餘地，最高法院著有79年度臺上字第38號判決、96
    年度臺上字第3526號判決可資參照。經查，被告持不明重物
    朝丙○○身體毆打，致使丙○○受有右上臂挫傷、右第2掌
    骨頸部閉鎖性骨折、左手第3、4指之表淺損傷之傷害乙情，
    已如前述，衡諸上開情節，被告應非基於防衛意思，應認被
    告乃達到反擊目的，而起意傷害告訴人丙○○。已非屬單純
    防衛自己權利之意思，對於現在不法之侵害為必要排除之反
    擊行為，是被告本即有傷害之犯意存在，自無主張防衛權之
    餘地，因認被告所辯，自無足採為正當防衛之事由，被告不
    得據此卸免刑責。
  (三)綜上，本案事證明確，被告上揭犯行，洵堪認定，應予依法
    論罪科刑。
二、核被告所為係犯刑法第320條第1項竊盜罪、第277條第1項傷
    害罪、第354條毀損罪、第305條恐嚇危害安全罪，被告所犯
    上開8罪間，犯意各別、行為互殊，應分論併罰，又被告處
    於雙極性情感性障礙，躁症或輕躁狀態之患者，其情緒控制
    及現實判斷力，因疾病本身而減損，且於本案案發前後陸續
    出現現實判斷不佳及不符合其財物需要之偷竊行為，其躁症
    或輕躁病病情雖未嚴重至需強制送醫或不足自理生活之程度
    ，惟其於本件行為時之精神狀態已因其精神障礙，致其辨識
    行為違法或依其辨識而行為之能力，顯著減低乙節，有亞東
    紀念醫院97年11月20日精神鑑定報告書1份（見本院卷(二)第
    31頁至第32頁）在卷足憑，復有書田泌尿科眼科診所96 年
    10月3日乙種診斷證明書、財團法人佛教慈濟醫院臺北分院
    96年11月30日診斷證明書、馬偕紀念醫院臺北院區97年2 月
    21日診斷證明書各1份（見本院卷(二)第33頁至第36頁）在卷
    可參。再審諸被告於本院準備程序中、審理時陳述之情況觀
    之，被告因前開精神疾病之影響致其辨識行為違法及依其辨
    識而行為之能力顯著降低，但尚未達完全欠缺前開能力之程
    度乙情，堪可採憑，爰依刑法第19條第2項之規定，減輕其
    刑。爰審酌被告犯罪之手段、所造成之危害，被告犯後雖否
    認部分犯行，惟態度尚佳，及其生活狀況、智識程度等一切
    情狀，分別量處如所主文所示之刑，並定其應執行之刑，且
    均諭知易科罰金之折算標準。
三、原審以被告罪證明確，予以論罪科刑，固非無見，量刑亦屬
    妥適。惟原審因適用簡易判決處刑程序，而未及審酌被告犯
    罪行為時之精神狀態顯已因其精神疾患而致其辨識行為違法
    及依其辨識而行為之能力顯著降低，是上訴人之上訴意旨，
    固無理由，惟原判決既有上開可議之處，自仍應由本院予以
    撤銷改判。
據上論斷，應依刑事訴訟法第455條之1第1項、第3項、第36 9條
第1項前段、第364條、第299條第1項前段，刑法第320條第1項、
第277條第1項、第305條、第354條、第19條第2項、第41條第1項
前段、第2項、第51條第6款，刑法施行法第1條之1第1項、第2項
前段，判決如主文。
本案經檢察官賴秋萍到庭執行職務
中    華    民    國    97    年    11    月    14    日
                  刑事第五庭審判長法  官  黃程暉
                                  法  官  蕭清清
                                  法  官  鄭昱仁
本件不得上訴
                                  書記官  宋德華
中    華    民    國    97    年    11    月    14    日
附錄本案論罪科刑法條
中華民國刑法第320條
（普通竊盜罪、竊佔罪）
意圖為自己或第三人不法之所有，而竊取他人之動產者，為竊盜
罪，處 5 年以下有期徒刑、拘役或 5 百元以下罰金。
意圖為自己或第三人不法之利益，而竊佔他人之不動產者，依前
項之規定處斷。
前二項之未遂犯罰之。
中華民國刑法第277條
（普通傷害罪）
傷害人之身體或健康者，處 3 年以下有期徒刑、拘役或 1 千元
以下罰金。
犯前項之罪因而致人於死者，處無期徒刑或 7 年以上有期徒刑；
致重傷者，處 3 年以上 10 年以下有期徒刑。
中華民國刑法第354條
（毀損器物罪）
毀棄、損壞前二條以外之他人之物或致令不堪用，足以生損害於
公眾或他人者，處2年以下有期徒刑、拘役或5百元以下罰金。
中華民國刑法第305條
（恐嚇危害安全罪）
以加害生命、身體、自由、名譽、財產之事，恐嚇他人致生危害
於安全者，處 2 年以下有期徒刑、拘役或 3 百元以下罰金。
附表一：
┌──┬───────────┬────────┬───┐
│編號│    遭毀損物品名稱    │ 所有人         │備註  │
├──┼───────────┼────────┼───┤
│1   │車牌號碼DM-1298號自小 │告訴人乙○○    │      │
│    │客車前後方擋風玻璃、兩│                │      │
│    │側後照鏡、刺破四輪輪胎│                │      │
├──┼───────────┼────────┼───┤
│2   │車牌號碼0760-EN號自小 │告訴人丙○○    │      │
│    │客車右前側照後鏡      │                │      │
├──┼───────────┼────────┼───┤
│3   │車牌號碼5028-GX號自小 │告訴人丁○○    │      │
│    │客車左前側照後鏡      │                │      │
├──┼───────────┼────────┼───┤
│4   │臺北縣新店市○○路66號│告訴人丙○○    │      │
│    │地下室監視錄影電線    │                │      │
└──┴───────────┴────────┴───┘
附表二：
┌──┬──────┬────────────────┬─────────┐
│編號│犯罪時間    │行為方式                        │被害人            │
├──┼──────┼────────────────┼─────────┤
│1   │96年7月31日 │以E-MAIL郵寄信件至乙○○所有郵件│致使乙○○心生畏懼│
│    │            │帳戶，內容為                    │                  │
│    │            │Last warning to you,otherwise   │                  │
│    │            │ will inform all of your friends│                  │
│    │            │ and your family.Seeyour sex    │                  │
│    │            │ action.                        │                  │
├──┼──────┼────────────────┼─────────┤
│2   │96年12月19日│甲○○自市話00000000號撥打予鄭進│致使丙○○心生畏懼│
│    │            │祥0000000000號恐嚇稱：「12月11日│                  │
│    │            │我跟我的律師金志雄，已經去證明了│                  │
│    │            │，大安分局楊分隊和刑事偵隊兩位刑│                  │
│    │            │警在台新金控，你跟丁○○、乙○○│                  │
│    │            │都會被判7年以下有期徒刑」「我可 │                  │
│    │            │以幫你忙，撤銷你們的告訴」「好！│                  │
│    │            │你們等著坐牢了」「對已經判了，你│                  │
│    │            │等著收法院通知」                │                  │
└──┴──────┴────────────────┴─────────┘


司法院資訊處製作；財團法人民間司法改革基金會備份。
